【裁判字號】    89,重訴,1060
【裁判日期】    901108
【裁判案由】    返還土地等
【裁判全文】
臺灣高雄地方法院民事判決  八十九年度重訴字第一○六○號
    原      告  台灣土地銀行
    法定代理人  乙○○
    被      告  戊○○
                己○○
                丁○○
                丙○○
                甲○○
右當事人間返還土地等事件，本院判決如左：
    主      文
被告應將坐落高雄市○○區○○段第一四六三地號土地上如附圖編號Ｃ、Ｆ所示建物
、第一四六三之一地號土地上如附圖編號Ｂ１、Ｃ１及Ｉ２所示建物、第一四六三之
二地號土地上如附圖所示編號Ｉ１建物、第一四六三之三地號土地上如附圖所示編號
Ｇ１建物、及第一四六三之四地號土地上如附圖編號Ａ、Ａ１、Ｂ、Ｃ２、Ｃ３、Ｆ
１、Ｇ、Ｈ、Ｉ所示建物拆除，並將上開土地返還予原告；並應給付原告新台幣壹仟
捌佰拾柒萬陸仟壹佰玖拾陸元，及被告戊○○、己○○、甲○○自民國八十九年十
二月十五日起，被告丁○○、丙○○自民國八十九年十二月十九日起，均至清償日止
，按週年利率百分之五計算之利息，並自民國九十年十一月九日起至返還前開土地之
日止，按月給付原告新台幣貳拾陸萬貳仟捌佰壹拾肆元。
原告其餘之訴駁回。
訴訟費用由被告負擔十分之九，餘由原告負擔。
本判決勝訴部分，於原告以新台幣肆仟壹佰肆拾萬元為被告供擔保後得假執行；但被
告如於假執行程序實施前，以新台幣壹億零伍佰玖拾萬元為原告預供擔保，得免為假
執行。
原告其餘假執行之聲請駁回。
    事      實
甲、原告方面：
  一、聲明：
    (一)被告應將坐落高雄市○○區○○段第一四六三地號土地上如附圖編號Ｃ、Ｆ所
      示建物、第一四六三之一地號土地上如附圖編號Ｂ１、Ｃ１及Ｉ２所示建物、
      第一四六三之二地號土地上如附圖所示編號Ｉ１建物、第一四六三之三地號土
      地上如附圖所示編號Ｇ１建物、第一四六三之四地號土地上如附圖編號Ａ、Ａ
      １、Ｂ、Ｃ２、Ｃ３、Ｆ１、Ｇ、Ｈ、Ｉ所示建物拆除，並將上開地號土地返
      還予原告。
    (二)被告應給付原告新台幣（下同）一千九百二十七萬四千四百三十四元，及自起
      訴狀繕本送達翌日起至清償日止，按年息百分之五計算之利息；並自民國八十
      九年十二月一日起至返還前項土地之日止，按月給付原告二十六萬二千八百十
      四元之損害金。
    (三)願供擔保請准宣告假執行。
  二、陳述：
    (一)坐落高雄市○○區○○段第一四六一、第一四六一之一、第一四六三、第一四
      六三之一地號等四筆建地係原告所有，其中第一四六三地號土地分別於八十一
      年二月二十日及八十六年三月四日經地政機關逕為分割出第一四六三之二、一
      四六三之三、一四六三之四地號等三筆土地。原告前曾於八十一年一月二十四
      日將上開土地出租被告，作為被告共有之門牌號碼高雄市前金區○○○路一六
      八號之建物基地使用，約定租期為自八十一年一月一日起至八十三年十二月三
      十一日止。依兩造所訂租賃契約第十二條約定，「本租約租期屆滿時，租賃關
      係即行終止，出租機關不另通知，承租人如有意繼續租用，應於租期屆滿前一
      個月，自動向出租機關申請換訂租賃契約，否則出租機關視為無意續租」。嗣
      被告並未依約於該租約租期屆滿前一個月向原告申請續訂租約，亦未於租期屆
      滿後再與原告另訂新約，而繼續以其共有之上開建物占有使用系爭土地。系爭
      租賃契約已因租期屆滿而終止，是兩造間顯然無任何法律關係存在，被告占有
      系爭土地，自屬無權占有。原告自得依民法第四百五十五條前段、第七百六十
      七條之規定，對被告主張租賃物返還請求權及所有物返還請求權，請被告將地
      上物拆除返還土地予原告。
    (二)被告無權占有原告所有之系爭土地，原告依民法第一百七十九條之規定，自得
      請求被告就其占用之面積，按申報地價算得總值之百分之十，作為每年應返還
      原告之不當得利損害金。為此並訴請被告給付自八十四年十二月一日起至八十
      九年十一月三十日止，即起訴前相當於租金短期時效五年期間之損害金共計一
      千九百五十萬九千八百三十九元，及自起訴狀繕本送達翌日起至清償日止，按
      年息百分之五計算之法定遲延利息，暨起訴後至返還土地之日止，按月給付二
      十六萬六千零二十三元之損害金。
    (三)對被告抗辯所為之陳述：
    1.系爭土地上之建物即高雄市前金區○○○路一六八號之房屋，係被告戊○○於
      七十六年三月二十四日向訴外人王俊誠、王俊輝所購得，被告戊○○又於八十
      年九月十一日將該屋應有部分五分之四出售予其他四名被告各取得應有部分五
      分之一，而由被告五人按每人五分之一之應有部分比例共有，系爭房屋既為被
      告五人所共同買受，被告又自承其於八十三年十二月三十一日租期屆滿後即未
      再續租，則被告以該建物無權占有系爭土地之事實，應甚明確。退而言之，縱
      認被告該建物為違章建築不能為移轉登記，惟訴外人王俊誠、王俊輝既已將事
      實上之處分權讓售予被告，有權拆除房屋返還土地者亦當然為共有上開房屋之
      被告，原告訴請被告拆屋還地，於法即無不合。
    2.再者，依被告提出之買賣契約書，僅為被告戊○○與其他四名被告間就系爭建
      物移轉權利範圍之約定證明而已，尚非被告戊○○向原建物所有人王俊誠、王
      俊輝購買時所立之契約，故被告以之憑作為渠等取得系爭土地權利範圍之證明
      ，自非可採。況系爭七筆土地面積合計為一千五百四十四平方公尺，經鈞院囑
      託地政機關實測後，發現遭被告以圍牆搭圍管理占用之範圍，即扣除複丈成果
      圖所示Ｄ、Ｄ１及Ｅ等為空地之三部分後，亦有一千五百十五平方公尺。與原
      告所提買賣契約書所載、移轉之建物面積共約一千五百二十平方公尺甚為接近
      ，而與被告主張之二百八十一平方公尺則相差甚遠，顯見被告所辯渠等買受之
      建物不包括鐵棚廠房及圍牆而僅有磚木造之部分，並非事實。再者，被告間辦
      理權利範圍移轉時，向稅捐機關申報契約及房屋稅所申報之面積，亦係以一千
      五百二十平方公尺之建物為準。而稅捐機關就被告繳納房屋稅之建物所測製之
      房屋稅籍號碼位置圖，亦載明房屋面積為一千五百十九平方公尺。顯見被告戊○○向訴外人王俊誠、王俊輝所買受系爭建物之範圍，絕非僅二一八平方公尺
      之磚木造平房而已。
    3.雖被告辯稱兩造間於八十一年間所訂立之基地租約第二條規定「出租之基地限
      於現狀使用」，因原告拒絕被告拆除原有建物而致被告未真正使用過系爭土地
      云云。惟系爭基地租約第二條所謂「限於現狀使用」，係指該租約第一條「土
      地使用現狀」欄內之限於建屋使用，不得供為建屋以外其他用途而已，而非必
      須維持舊有建物。故被告拆除舊屋重建新屋，根本無須向原告申請，原告僅出
      租土地，而非出租建物，亦無過問之權利。再者，該基地租約第二條但書同時
      約定，若承租人所有之地上房屋遭受災害或確屬危險急需重建、改建者，承租
      人仍得向出租人申請發給土地使用同意書。況被告從未向原告提出拆除舊有危
      屋之申請，且原告出租系爭土地，本已將土地使用權在租賃期間內移轉被告，
      被告若以房屋遭受災害或確屬危屋急需改建為向原告提出申請，衡情原告亦無
      拒絕之理。況被告亦陳稱系爭土地前經火災而拆除重建，顯見系爭房屋若果受
      火災，原告更無反對重建之情形。故被告所辯，無非卸責之詞而已。
    4.系爭土地坐落市中心商業區，地處建國三路、七賢二路之間，面臨自強一路等
      交通要道，附近有學校、市場、銀行、商家林立，市景繁榮、商業活動蓬勃。
      而被告共同經營京城建設公司，其向原告承租系爭土地並向購入地上建物之目
      的本在投資興建大樓之用，其後雖因故未予改建，惟參酌本件基地位置、工商
      繁榮程度，被告客觀上所受之利益應甚為可觀，原告按土地申報總值價額以年
      息百分之十算得被告應返還之利益，於法並無不當。故被告所辯，實無理由。
  三、證據：提出土地登記謄本、地籍圖謄本、地價謄本、基地租賃契約、系爭土地
      周遭環境示意圖各一件、系爭土地現況照片及系爭土地周圍市況各二張為證。
乙、被告方面：
  一、聲明：(一)駁回原告之訴及假執行之聲請。(二)如受不利判決，願供擔保請准宣告
      或免為宣告假執行。
  二、陳述：
    (一)緣被告戊○○、己○○、丁○○、丙○○、甲○○等五人於八十年九月十八日
      向原告台灣土地銀行承租座落高雄市○○區○○段第一四六一地號土地，嗣該
      地分割出第一四六一之一地號、第一四六三地號及第一四六三之一地號等三筆
      土地時，土地上即存在數棟數十年之老舊危屋（屋架脫落、屋頂三分之二損毀
      、牆柱龜裂、腐蝕，均無保存登記），而依照原告印就之附合契約書即「臺灣
      土地銀行基地租賃契約」第二條明載「本租約出租之基地限於現狀使用」、八
      十一年一月二十四日續租、租期延至八十三年十二月三十一日止。其間，被告
      一再向原告申請將前揭老舊危屋拆除改建，均遭原告以只能「照原狀修繕」為
      由拒絕，嗣該屋又遭祝融，被告等既無法將老舊並遭祝融之危屋拆除重建，故
      於八十三年十二月三十一日租期屆滿後，即未再向原告申請續租，嗣亦未再占
      有或使用前揭原告所有之土地，並已拋棄對該建物之權利及占有，原告請求被
      告返還系爭土地，並無理由。
    (二)況自被告承租前揭土地起，迄未真正使用過該項承租之土地，退步言之，縱被
      告於租期屆滿後復使用或占有系爭土地，原告所受損害至多亦僅如其出租土地
      所能獲得之租金數額而已，而觀之原告高雄分行於八十三年十一月四日函所載
      說明第二項第一款及第四項自承「台灣省省有基地每年之租金率，不分使用分
      區，一律按收租當期土地申報地價年息百分之五計收」、「有關本行管有基地
      租金率，業已自八十二年七月一日起不分使用分區，一律按收租當期土地申報
      地價年息百分之五計收」，故原告起訴請求按申報地價總價款百分之十計算不
      當得利之損害金，並非有據。又被告戊○○買受取得之系爭土地乃「本國式磚
      木造平房」，並不包含「鐵棚架」，而該磚木造平房之面積僅二百八十一平方
      公尺，原告竟又以系爭土地全部面積包含鐵棚架部分計算賠償金額，顯無理由
      。退步言之，縱被告有不當得利之情事，亦應以前揭磚木造平房之面積二八一
      平方公尺為計算基礎。且系爭一四六一地號及一四六一之一地號二筆土地上並
      無任何地上物，亦無由列為損害金之計算基礎。再者，自兩造租約之始，系爭
      建物即已呈現屋架脫落、屋頂三分之二損毀、牆柱龜裂、腐蝕等情形，被告五
      人自始並未占有系爭房、地，且高雄市稅捐稽徵處函復結果亦認為，「本轄前
      金區○○○路一六八號房屋自八十二年五月起因火災毀損，面積佔整棟面積五
      成以上，至今尚未修復」等語，則被告並無何「利用基地之經濟價值」，亦未
      受有利益，是原告尚不得訴請被告返還不當得利。
  三、證據：買賣契約公證書、原告高雄分行八十三年十一月四日（八三）雄產字第
      二二三六號函各一件為證，聲請本院發函
    理      由
一、原告主張其前曾於八十一年一月二十四日將其所有之坐落高雄市○○區○○段第
    一四六一、第一四六一之一、第一四六三、第一四六三之一、第一四六三之二、
    一四六三之三、一四六三之四地號等建地出租被告，作為被告共有之門牌號碼高
    雄市前金區○○○路一六八號之建物基地使用，約定租期為自八十一年一月一日
    起至八十三年十二月三十一日止。嗣被告並未依兩造租賃契約第十二條之約定於
    該租約租期屆滿前一個月向原告申請續訂租約，亦未於租期屆滿後再與原告另訂
    新約，而繼續以其所有之建物及其他地上物占有使用原告土地。系爭租賃契約已
    因租期屆滿而終止，被告占有系爭土地並無合法權源，自屬無權占有。為此爰依
    民法第四百五十五條前段、第七百六十七條之規定，訴請被告將上開土地上之地
    上物拆除並將上開土地返還原告。且被告無權占有原告所有之系爭土地，係屬無
    法律上之原因受有利益，爰依民法第一百七十九條之規定，就被告占用上開土地
    之面積，按申報地價算得總值之百分之十，訴請被告給付自八十四年十二月一日
    起至八十九年十一月三十日止之損害金共計一千九百五十萬九千八百三十九元，
    及自起訴狀繕本送達翌日起至清償日止，按年息百分之五計算之法定遲延利息，
    暨起訴後至返還土地之日止，按月給付二十六萬六千零二十三元之損害金等語。
二、被告則以：其於前於八十年九月十八日向原告承租座落高雄市○○區○○段第一
    四六一、第一四六三（嗣分割出第一四六三之二、第一四六三之三、第一四六三
    之四地號）、第一四六三之一及第一四六一之一地號土地，當時該土地即存在數
    棟老舊危屋，嗣被告又於八十一年一月二十四日續租上開土地，並約定租期至八
    十三年十二月三十一日止。其間，被告一再向原告申請將前揭老舊危屋拆除改建
    ，均遭原告以系爭租賃契約約定「照原狀修繕」為由拒絕，嗣該屋又遭祝融，被
    告既無法將該屋拆除重建，故於租期屆滿後，即未再向原告申請續租，亦未再占
    有或使用原告所有之前揭土地，並已拋棄對該建物之權利及占有，原告請求被告
    返還系爭土地，並無理由。況被告自承租前揭土地起，迄未真正使用過所承租之
    土地，並無何「利用基地之經濟價值」，亦未受有利益，是原告尚不得訴請被告
    返還不當得利。縱被告於租期屆滿後復使用或占有系爭土地，原告所受損害至多
    亦僅如其出租土地所能獲得之租金數額而已，故原告起訴請求按申報地價總價款
    百分之十計算不當得利之損害金，並非有據。又被告戊○○買受取得之建物乃面
    積僅二百八十一平方公尺之「本國式磚木造平房」，並不包含「鐵棚架」，原告
    以系爭土地全部面積計算賠償金額，顯無理由。退步言之，縱應給付原告不當得
    利損害金，亦應以前揭磚木造平房之面積二八一平方公尺為計算基礎。且系爭一
    四六一地號及一四六一之一地號二筆土地上並無任何地上物，亦無由列為損害金
    之計算基礎等語，資為抗辯。
三、本件原告主張其於八十一年一月二十四日將其所有之坐落高雄市○○區○○段第
    一四六一、第一四六一之一、第一四六三、第一四六三之一、第一四六三之二、
    一四六三之三、一四六三之四地號（後三筆地號土地係於八十六年三月四日分割
    自第一四六三地號而來）等建地出租被告，作為被告共有之門牌號碼高雄市前金
    區○○○路一六八號建物之基地使用，約定租期為自八十一年一月一日起至八十
    三年十二月三十一日止。而坐落系爭土地上之門牌號碼高雄市前金區○○○路一
    六八號建物，係被告戊○○於七十六年三月二十四日自訴外人王俊誠、王俊輝處
    購得，嗣被告戊○○於八十年九月十一日將該屋應有部分出賣於其他四名被告，
    而由被告五人按每人五分之一之應有部分比例共有，嗣被告並未依兩造租賃契約
    第十二條之約定於該租約租期屆滿前一個月向原告申請續訂租約，亦未於租期屆
    滿後再與原告另訂新約等情，業據原告提出基地租賃契約書、土地登記謄本、高
    雄市稅捐稽徵處鹽埕分處九十年二月廿三日高市稽鹽財字第二三八四號函附之房
    稅籍登記表各一件為證，且上情亦為被告所不爭執，是原告上開主張，自堪信為
    真實。
四、至原告主張被告無權占有系爭土地乙節，則為被告所否認，辯稱：系爭土地上之
    房屋係在八十年九月十八日前即存在之老舊建物，其後被告雖買受取得該二百八
    十一平方公尺之「本國式磚木造平房」建物，並各有應有部分二分之一，然該建
    物嗣經火災嚴重毀損，被告又無法取得原告重建之同意，故租期屆滿後被告即拋
    棄該建物之權利及占有，亦未占有系爭土地等語。是本件所應予審究者，乃被告
    是否有占有系爭土地之事實？
  (一)按所有人對於無權占有或侵奪其所有物者，得請求返還之，對於妨害其所有權者
    ，得請求除之，民法第七百六十七條定有明文。而所謂占有，依民法第九百四十
    條之規定，係指對物有事實上管領之力者而言，亦即，對物已有確定與繼續之支
    配關係，或已立於得排除他人干涉之狀態者，均可謂對於物已有事實上之管領力
    。是建物之占有人，對於該建物所在基地亦屬占有人。又按最高法院八十六年度
    台上字第二二七二號判決意旨認為，違章建築之讓與，雖因不能為移轉登記而不
    能為不動產所有權之讓與，但受讓人與讓與人間如無相反之約定，應認為讓與人
    已將該違章建築之事實上處分權讓與受讓人。又房屋之拆除為一種事實上之處分
    行為，有事實上之處分權者，即有拆除之權限。
  (二)經查，系爭高雄市○○區○○段第一四六三地號土地上，現存有如附圖編號Ｃ所
    示廠棚之建物，而第一四六三之一地號土地上，現存有如附圖所示編號Ｂ１面積
    之磚木造建物、編號Ｃ１面積之廠棚建物及編號Ｉ２面積之騎樓建物，第一四六
    三之二地號土地上則存有如附圖所示編號Ｉ１面積之騎樓建物，第一四六三之三
    地號土地上如附圖所示編號Ｇ１面積之騎樓建物，第一四六三之四地號土地上如
    附圖編號Ａ、Ａ１、Ｂ面積之磚木造建物、編號Ｃ２、Ｃ３面積之廠棚、編號Ｇ
    、Ｉ面積之騎樓建物等，此經本院囑託高雄市政府地政處鹽埕地政事務所測量，
    並製有複丈成果圖一件在卷可按。又查，被告戊○○於八十年九月十一日將其所
    有坐落系爭土地上之門牌號碼高雄市前金區○○○路一六八號之本國式平房磚木
    造建物約一千五百二十平方公尺中應有部分五分之四，移轉予其餘被告各取得應
    有部分五分之一，此有經本院公證之土地建物所有權移轉契約書一件在卷為憑。
    既上開建物為被告所共有，則建物之占有人對於該建物所在基地亦屬占有，且依
    前開所述，被告對於上開建物共有其拆除權限。
  (三)雖被告抗辯坐落系爭土地之門牌號碼高雄市前金區○○○路一六八號建物於八十
    二年四月十日因發生火災而嚴重毀損，其並未實際占有該建物乙節，固有高雄市
    稅捐稽徵處鹽埕分處九十年十月二日高市稽鹽財字第一六一五五號函附之高雄市
    房屋稅籍登記表所載「八十二年四月十二日因火燒，准自八十二年五月起免徵房
    屋稅」等語，及高雄市政府警察局消防大隊前金分隊火警記錄表之記載為證。然
    查，由被告於八十年九月十一日所出具之契稅申報書及上述所有權移轉契約書所
    載，其所買受之高雄市前金區○○○路一六八號建物為磚木造平房，面積約一千
    五百二十平方公尺，此有該契稅申報書及買賣所有權移轉契約書各一件在卷為憑
    。而高雄市房屋稅籍登記表所附房屋平面圖所示該建物之面積亦達一千五百十九
    平方公尺，且該建物坐落位置亦與本院前開囑託地政機關測量所得之複丈成果圖
    所示建物位置大致相符，況該複丈成果圖所載建物面積扣除空地部分，亦為一千
    一百十五平方公尺，此觀該複丈成果圖之記載即明。由上所述，可見系爭土地現
    存之建物及地上物，係原建物遭火災受部分毀損而殘留者，且未喪失原建物之同
    一性，則被告對該建物之共有權並未因該建物發生火災而消滅。至被告又稱其已
    拋棄該建物之占有，亦未實際占有該建物云云，惟查系爭建物四週目前仍有圍牆
    ，且設有未上鎖之鐵門一處等情，經本院赴現場勘驗屬實，此有九十年六月二十
    七日勘驗筆錄一件在卷可稽，且有原告提出之系爭土地現狀照片數幀在卷可佐。
    由上情觀之，縱使被告並未實際居住在系爭建物內，然該建物外仍有圍牆及鐵門
    ，可見被告對該建物仍有事實上之管領力，尚無由以其個人未實際占有該建物而
    否定其事實上對於建物之管領處分權限。是被告上開所辯，亦不可採。
  (四)綜上，被告以其共有之系爭建物無權占有原告所有之系爭土地，已認定如前述，
    而原告為系爭土地所有權人之事實，亦已敘明如前。從而，原告本於所有權之作
    用，請求被告拆除如主文所示依附圖所載面積之建物，並將系爭土地返還原告，
    於法有據，應予准許。
四、另原告主張被告應給付一千九百二十七萬四千四百三十四元，及自起訴狀繕本送
    達翌日起至清償日止，按年息百分之五計算之利息，並自八十九年十二月一日起
    至清償日止，按月給付原告相當於租金之不當得利二十六萬二千八百十四元部分
    ：
  (一)按無法律上之原因而受利益，致他人受損害者，應返還其利益，民法第一百七十
    九條前段定有明文。又依不當得利之法則請求返還不當得利，以無法律上之原因
    而受利益，致他人受有損害為其條件，故其得請求返還之範圍，應以對方所受之
    利益為限，非以請求人所受損害若干為準，無權占有他人土地，可以獲得相當於
    租金之利益為社會通常之觀念，最高法院亦著有六十一年台上字第一六九五號判
    例可參。原告主張被告自八十四年十二月一日起占有系爭土地之事實，已認定如
    前述，則被告無權占有系爭土地期間，獲有相當於租金之不當得利，致原告受有
    無法使用、收益該土地之損害。故而，揆諸前開說明，原告自得請求被告給付自
    八十四年十二月一日起至交還系爭土地之日止相當於租金之不當得利。
  (二)至計算相當於土地租金之不當得利金額，按土地法第九十七條第一項之規定，城
    市地方房屋之租金，以不超過土地及其建築物申報總價額年息百分之十為限。又
    按土地法第九十七條第一項之所謂年息百分之十為限，乃指租金之最高限額而言
    ，並非必須照申報價額年息百分之十計算之，且尚須斟酌基地之位置，工商繁榮
    程度、使用人利用基地之經濟價值、所受利益，彼等關係及社會感情等情事，以
    為決定。最高法院亦著有六十八年台上字第三七一號判例同此見解，可資參照。
    經查，被告占有系爭土地面積分別為：一四六三地號五百三十四平方公尺、一四
    六三之一地號九十一平方公尺、一四六三之二地號六平方公尺、一四六三之三地
    號一平方公尺、一四六三之四地號八百八十三平方公尺，此有前述複丈成果圖在
    卷可查。是原告主張被告無權占用系爭土地所生之相當於租金之不當得利數額，
    自應以被告上開占有面積作為計算標準。而原告固主張應依上開土地申報地價百
    分之十計算損害金數額，然依前開說明，本院仍應斟酌基地之位置，工商繁榮程
    度、使用人利用基地之經濟價值、所受利益，及彼等關係及社會感情等因素加以
    認定。
  (三)經查，系爭土地坐落高雄市前金區○○○路，緊鄰三民國小、三民市場，交通便
    利，其上建物目前無人使用，且有火災之焦黑痕跡等情，有本院九十年六月二十
    七日勘驗筆錄一件可稽。本院審酌系爭土地上述處於商業區交易繁榮之坐落位置
    、交通便利，及兩造所不爭執之被告承租系爭土地每月租金為八萬四千九百六十
    六元，認被告無權占有系爭土地之相當於租金之不當得利，應依前述申報地價總
    價額年息百分之八核定相當於租金之不當得利為適當。至被告辯稱原告所受損害
    至多應以系爭基地租賃契約約定之租金數額為計算基準云云，惟按最高法院六十
    一年台上字第一六九五號判例認為，依不當得利之法則請求返還不當得利，以無
    法律上之原因而受利益，致他人受有損害為其要件，故其得請求返還之範圍，應
    以對方所受之利益為度，非以請求人所受損害若干為準，無權占有他人土地，可
    能獲得相當於租金之利益為社會通常之觀念。基此，被告無權占有原告土地期間
    ，原告即因而無法利用系爭土地，兩造以系爭租約所約定之租金數額，並非當然
    即原告客觀上所得受有之土地利用之利益，是被告所辯，並非可取。故原告所得
    請求被告返還之相當於租金之不當得利數額，就其中已發生之不當得利請求權部
    分，依如附表所示之申報地價計算結果，即自八十四年十二月一日起至宣示判決
    之日即九十年十一月八日止，共計為一千八百三十七萬六千一百九十六元。計算
    式如下（元以下均四捨五入）：
    八十四年十二月一日起至八十六年六月三十日止部分：【38,739,314元（申報
      地價總額）×8％（年利率）÷12×19＝4,906,978元。】
    八十六年七月一日起至九十年十一月八日止部分：【39,422,165元（申報地價
      總額）×8％（年利率）÷12×51.27＝13,469,218元。】
    ＋＝18,376,196元。
    至原告請求被告返還自九十年十一月九日起返還系爭土地之日止之相當於租金之
    不當得利部分，雖尚未屆履行期，然被告有到期不履行之虞，故原告請求被告返
    還此部分相當於租金之不當得利，即按月給付二十六萬二千八百十四元，亦屬有
    據。
  (四)綜上，原告依民法第一百七十九條不當得利之法律關係，請求被告給付一千八百
    三十七萬六千一百九十六元，及自九十年十一月九日起至返還系爭土地之日止，
    按月給付原告二十六萬二千八百十四元，為有理由，應予准許。至逾此部分之請
    求，則非有據，不應准許。
五、從而，原告依據民法第七百六十七條及第一百七十九條所規定之法律關係，請求
    被告拆除如主文所示建物後返還系爭土地，並給付相當於租金之不當得利共計一
    千八百三十七萬六千一百九十六元，並自起訴狀繕本送達翌日即被告戊○○、己○○、甲○○自八十九年十二月十五日，被告丁○○、丙○○自八十九年十二月
    十九日起，均至清償日止，按週年利率百分之五計算之利息，並自九十年十一月
    九日起至返還系爭土地之日止，按月給付原告二十六萬二千八百十四元，即屬正
    當，應予准許；超過此部分之請求，則屬無理由，應予駁回。
六、假執行之宣告
    本判決原告勝訴部分，兩造均陳明願供擔保，聲請宣告假執行或免為假執行，經
    核並無不合，爰分別酌定如主文所示之相當擔保金額准許之；至原告敗訴部分，
    其假執行之聲請亦失所附麗，併予駁回。
據上論結，原告之訴為一部有理由，一部無理由，依民事訴訟法第七十九條但書、第
三百九十條第二項、第三百九十二條，判決如主文。
中      華      民      國    九十      年      十一      月      八    日
                              臺灣高雄地方法院民事第五庭
~B法      官  汪怡君
右為正本，係照原本作成。
如不服本判決，應於送達後二十日內向本院提出上訴狀。
中      華      民      國    九十      年      十一      月      八    日
~B書  記  官  李春慧
~F0
~T32
┌──────────────────────────────────┐
│年申報地價附表（新台幣／元）：                                      │
├──────┬─────────────┬─────────────┤
│地     號   │  自八十四年十二月一日起  │ 自八十六年七月一日起     │
│            │  至八十六年六月三十日止  │ 至九十年十一月八日止     │
├──────┼─────────────┼─────────────┤
│一四六三    │16,131×534＝8,613,954    │16,600×534＝8,864,400    │
├──────┼─────────────┼─────────────┤
│一四六三之一│25,470×91＝2,317,770     │25,975×91＝2,363,725     │
├──────┼─────────────┼─────────────┤
│一四六三之二│40,640×6＝243,840        │41,600×6＝249,600        │
├──────┼─────────────┼─────────────┤
│一四六三之三│40,640×1＝40,640         │41,600×1＝41,640         │
├──────┼─────────────┼─────────────┤
│一四六三之四│31,170×883＝27,523,110   │31,600×883＝27,902,800   │
├──────┼─────────────┼─────────────┤
│合        計│   38,739,314             │      39,422,165          │
└──────┴─────────────┴─────────────┘


司法院資訊處製作；財團法人民間司法改革基金會備份。
